ACORDAO-COMPLETO-2454932

ACÓRDÃO 8356/2021 ATA 17/2021 - PRIMEIRA CÂMARA

VISTOS, relatados e discutidos estes autos de tomada de contas especial instaurada pelo Fundo Nacional de Desenvolvimento da Educação (FNDE) em desfavor do Sr. Valdemar Pereira de Sousa, em razão de omissão no dever de prestar contas da aplicação dos recursos recebidos por força do Programa Nacional de Alimentação Escolar (PNAE) , no exercício de 2012.
ACORDAM os ministros do Tribunal de Contas da União, reunidos em sessão da 1ª Câmara, ante as razões expostas pelo relator, em:
9.1. considerar revel, para todos os efeitos, com fundamento no art. 12, § 3º, da Lei 8.443/1992, o Sr. Valdemar Pereira de Sousa;
9.2. excluir da relação processual o Sr. Valkir Nunes de Oliveira;
9.3. julgar irregulares, com fundamento nos arts. 1º, I, e 16, III, "a" e "c", da Lei 8.443/1992 c/c os arts. 19 e 23, III, da mesma lei, e com arts. 1º, I, e 209, I e III, e 214, III, do RI/TCU, as contas do Sr. Valdemar Pereira de Sousa e condená-lo ao pagamento das quantias abaixo especificadas, com a fixação do prazo de 15 (quinze) dias, a contar da notificação, para que comprove, perante este Tribunal (art. 214, III, "a", do RI/TCU) , o recolhimento da dívida aos cofres do Fundo Nacional de Desenvolvimento da Educação, atualizada monetariamente e acrescida dos juros de mora, calculados a partir das datas discriminadas, até a data do recolhimento, na forma prevista na legislação em vigor:
	Data de ocorrência
	Valor histórico (R$) 

	28/3/2012
	5.196,00

	3/4/2012
	5.196,00

	30/4/2012
	5.196,00

	4/6/2012
	5.196,00

	3/7/2012
	6.208,00

	2/8/2012
	9.892,00

	5/9/2012
	9.892,00

	2/10/2012
	9.892,00

	5/11/2012
	9.892,00

	4/12/2012
	9.892,00

9.4. aplicar ao Sr. Valdemar Pereira de Sousa a multa prevista no art. 57 da Lei 8.443/1992 c/c o art. 267 do RI/TCU, no valor de R$ 12.000,00 (doze mil reais) , com a fixação do prazo de 15 (quinze) dias, a contar da notificação, para que comprove, perante este Tribunal (art. 214, III, "a", do RI/TCU) , o recolhimento da dívida aos cofres do Tesouro Nacional, atualizada monetariamente desde a data do presente acórdão até a do efetivo recolhimento, se for paga após o vencimento, na forma da legislação em vigor;
9.5. autorizar, desde já, caso requerido, o parcelamento da dívida em até 36 (trinta e seis) parcelas mensais, nos termos do art. 217 do RI/TCU, com a incidência sobre cada parcela dos devidos encargos legais até o efetivo pagamento, com esclarecimento ao responsável de que a falta de pagamento de qualquer parcela importará no vencimento antecipado do saldo devedor (§ 2º do art. 217 do RI/TCU) ;
9.6. autorizar, desde logo, nos termos do art. 28, II, da Lei 8.443/1992, a cobrança judicial das dívidas, caso não atendidas as notificações;
9.7. em cumprimento ao disposto no § 3º do art. 16 da Lei 8.443/1992, encaminhar cópia desta deliberação à Procuradoria da República no Estado do Piauí.

Tomada de contas especial instaurada em razão de omissão no dever de prestar contas dos recursos recebidos por força do Programa Nacional de Alimentação Escolar (PNAE), no exercício de 2012.

Primeira Câmara

Município de Francisco Ayres/PI.

3. Interessados/Responsáveis:
3.1. Interessado: Fundo Nacional de Desenvolvimento da Educação (00.378.257/0001-81);
3.2. Responsáveis: Valdemar Pereira de Sousa (XXX.961.113-XX).

13.1. Ministros presentes: Walton Alencar Rodrigues (Presidente), Benjamin Zymler, Vital do Rêgo e Jorge Oliveira.
13.2. Ministros-Substitutos presentes: Augusto Sherman Cavalcanti e Weder de Oliveira (Relator).

WEDER DE OLIVEIRA

Transcrevo, com ajustes de forma, a instrução apresentada (peças 46 47 e 48) pela Secretaria de Controle Externo de Tomada de Contas Especial (Secex-TCE) :
"Cuidam os autos de tomada de contas especial instaurada pelo Fundo Nacional de Desenvolvimento da Educação, em desfavor de Valdemar Pereira de Sousa (CPF: XXX.961.113-XX) e Valkir Nunes de Oliveira (CPF: XXX.245.443-XX) , em razão de omissão no dever de prestar contas dos recursos recebidos por força do Programa Nacional de Alimentação Escolar (PNAE) , no exercício de 2012.
HISTÓRICO
2.	Em 14/8/2018, com fundamento na IN/TCU 71/2012, alterada pela IN/TCU 76/2016 e DN/TCU 155/2016, o dirigente do Fundo Nacional de Desenvolvimento da Educação autorizou a instauração da tomada de contas especial (peça 1) . O processo foi registrado no sistema e-TCE com o número 694/2019.
3.	Os recursos repassados por FNDE ao município de Francisco Ayres - PI, no âmbito do Programa Nacional de Alimentação Escolar (PNAE) - exercício 2012, totalizaram R$ 76.452,00 (peça 2) .
4.	O fundamento para a instauração da Tomada de Contas Especial, conforme consignado na matriz de responsabilização elaborada pelo tomador de contas, foi a constatação da seguinte irregularidade:
'Não comprovação da boa e regular aplicação dos recursos federais repassados à Prefeitura Municipal de Francisco Ayres - PI, em face da omissão no dever de prestar contas dos valores transferidos, no âmbito do Programa Nacional de Alimentação Escolar (PNAE) , no exercício de 2012, cujo prazo encerrou-se em 30/4/2013.'
5.	O responsável arrolado na fase interna foi devidamente comunicado e, diante da ausência de justificativas suficientes para elidir a irregularidade e da não devolução dos recursos, instaurou-se a tomada de contas especial.
6.	No relatório (peça 15) , o tomador de contas concluiu que o prejuízo importaria no valor original de R$ 76.452,00, imputando-se a responsabilidade a Valdemar Pereira de Sousa, Prefeito Municipal, no período de 1/1/2009 a 31/12/2012, na condição de gestor dos recursos. 
7.	Em 3/4/2020, a Controladoria-Geral da União emitiu o relatório de auditoria (peça 18) , em concordância com o relatório do tomador de contas. O certificado de auditoria e o parecer do dirigente do órgão de controle interno concluíram pela irregularidade das presentes contas (peças 19 e 20) .
8.	Em 24/4/2020, o ministro responsável pela área atestou haver tomado conhecimento das conclusões contidas no relatório e certificado de auditoria, bem como do parecer conclusivo do dirigente do órgão de controle interno, manifestando-se pela irregularidade das contas, e determinou o encaminhamento do processo ao Tribunal de Contas da União (peça 21) .
9.	Na instrução inicial (peça 30) , analisando-se os documentos nos autos, concluiu-se pela necessidade de realização de citação e audiência para as seguintes irregularidades:
9.1.	Irregularidade 1: Não comprovação da boa e regular aplicação dos recursos federais repassados ao município de Francisco Ayres - PI, em face da omissão no dever de prestar contas dos valores transferidos, no âmbito do Programa Nacional de Alimentação Escolar (PNAE) , no exercício de 2012, cujo prazo encerrou-se em 30/4/2013.
9.1.1.	Evidências da irregularidade: documentos técnicos presentes nas peças 2, 3, 6, 7, 8 e 9.
9.1.2.	Normas infringidas: art. 37, caput, c/c o art. 70, parágrafo único, da Constituição da República Federativa do Brasil; art. 93, do Decreto-lei 200/1967; art. 66, do Decreto 93.872/1986; arts. 33, 34 e 35 da Resolução CD/FNDE nº 38, de 16/7/2009 (peça 23, p. 21-23) .
9.2.	Débitos relacionados ao responsável Valdemar Pereira de Sousa (CPF: XXX.961.113-XX) :
	Data de ocorrência
	Valor histórico (R$) 

	28/3/2012
	5.196,00

	3/4/2012
	5.196,00

	30/4/2012
	5.196,00

	4/6/2012
	5.196,00

	3/7/2012
	6.208,00

	2/8/2012
	9.892,00

	5/9/2012
	9.892,00

	2/10/2012
	9.892,00

	5/11/2012
	9.892,00

	4/12/2012
	9.892,00

9.2.1.	Cofre credor: Fundo Nacional de Desenvolvimento da Educação.
9.2.2.	Responsável: Valdemar Pereira de Sousa (CPF: XXX.961.113-XX) .
9.2.2.1.	Conduta: Não demonstrar a boa e regular aplicação dos recursos federais recebidos e geridos por meio do instrumento em questão, no exercício de 2012, em face da omissão na prestação de contas, cujo prazo encerrou-se em 30/4/2013.
9.2.2.2.	Nexo de causalidade: A conduta descrita impediu o estabelecimento do nexo causal entre as possíveis despesas efetuadas com os recursos recebidos, no âmbito do instrumento em questão, no exercício de 2012.
9.2.2.3.	Culpabilidade: Não há excludentes de ilicitude, de culpabilidade e de punibilidade; é razoável supor que o responsável tinha consciência da ilicitude de sua conduta; era exigível conduta diversa da praticada, qual seja, desincumbir-se do seu dever por meio da disponibilização das condições para que o seu sucessor apresentasse a prestação de contas no prazo e forma devidos.
10.	Encaminhamento: citação.
10.1.	Irregularidade 2: Não disponibilização das condições materiais mínimas e necessárias para que o seu sucessor pudesse apresentar a prestação de contas do Programa Nacional de Alimentação Escolar (PNAE) , no exercício de 2012, cujo prazo encerrou-se em 30/4/2013.
10.1.1.	Evidências da irregularidade: documentos técnicos presentes nas peças 2, 3, 6, 7, 8 e 9.
10.1.2.	Normas infringidas: art. 37, caput, c/c o art. 70, parágrafo único, da Constituição da República Federativa do Brasil; art. 93, do Decreto-lei 200/1967; art. 66, do Decreto 93.872/1986; arts. 33, 34 e 35 da Resolução CD/FNDE nº 38, de 16/7/2009 (peça 23, p. 21-23) .
10.1.3.	Responsável: Valdemar Pereira de Sousa (CPF: XXX.961.113-XX) .
10.1.3.1.	Conduta: Não disponibilizar as condições materiais mínimas e necessárias para que o seu sucessor pudesse apresentar a prestação de contas.
10.1.3.2.	Nexo de causalidade: A conduta descrita impediu o estabelecimento do nexo causal entre as possíveis despesas efetuadas com os recursos recebidos, no âmbito do instrumento em questão, no exercício de 2012.
10.1.3.3.	Culpabilidade: Não há excludentes de ilicitude, de culpabilidade e de punibilidade; é razoável supor que o responsável tinha consciência da ilicitude de sua conduta; era exigível conduta diversa da praticada, qual seja, desincumbir-se do seu dever por meio da disponibilização das condições para que o seu sucessor apresentasse a prestação de contas no prazo e forma devidos.
11.	Encaminhamento: audiência.
11.1.	Irregularidade 3: Não cumprimento do prazo originalmente estipulado para prestação de contas do Programa Nacional de Alimentação Escolar (PNAE) , cujo prazo encerrou-se em 30/4/2013.
11.1.1.	Evidências da irregularidade: documentos técnicos presentes nas peças 4, 5, 7, 8 e 9.
11.1.2.	Normas infringidas: art. 37, caput, c/c o art. 70, parágrafo único, da Constituição da República Federativa do Brasil; art. 93, do Decreto-lei 200/1967; art. 66, do Decreto 93.872/1986; arts. 33, 34 e 35 da Resolução CD/FNDE nº 38, de 16/7/2009 (peça 23, p. 21-23) .
11.1.3.	Responsável: Valkir Nunes de Oliveira (CPF: XXX.245.443-XX) .
11.1.3.1.	Conduta: Descumprir o prazo originalmente estipulado para prestação de contas dos recursos federais recebidos à conta do instrumento em questão, o qual se encerrou em 30/4/2013.
11.1.3.2.	Nexo de causalidade: A conduta descrita impediu o estabelecimento do nexo causal entre as possíveis despesas efetuadas com os recursos recebidos, no âmbito do instrumento em questão, no exercício de 2012.
11.1.3.3.	Culpabilidade: Não há excludentes de ilicitude, de culpabilidade e de punibilidade; é razoável supor que o responsável tinha consciência da ilicitude de sua conduta; era exigível conduta diversa da praticada, qual seja, desincumbir-se do seu dever por meio da apresentação da prestação de contas no prazo e forma devidos.
12.	Encaminhamento: audiência.
13.	Apesar de o tomador de contas não haver considerado inicialmente Valkir Nunes de Oliveira como responsável neste processo, após análise realizada sobre a documentação acostada aos autos, conclui-se que sua responsabilidade deve ser incluída, uma vez que há evidências de que tenha tido participação nas irregularidades aqui verificadas.
14.	Em cumprimento ao pronunciamento da unidade (peça 32) , foram efetuadas citação e audiências dos responsáveis, nos moldes adiante:
a)	 Valdemar Pereira de Sousa - promovida a citação e audiência do responsável, conforme delineado adiante:
Comunicação: Ofício 32553/2020 - Seproc (peça 38) .
Data da Expedição: 28/8/2020.
Data da Ciência: 16/10/2020 (peça 40) .
Nome Recebedor: Maria da Guia Alves Rodrigues (RG 1.369.808) .
Observação: Ofício enviado para o endereço do responsável, conforme pesquisa na base de dados no sistema da Receita Federal (CPF) , custodiada pelo TCU (peças 33 e 35) .
Fim do prazo para a defesa: 31/10/2020.	
b)	 Valkir Nunes de Oliveira - promovida a audiência do responsável, conforme delineado adiante:
Comunicação: Ofício 32554/2020 - Seproc (peça 39) .
Data da Expedição: 28/8/2020.
Data da Ciência: 16/10/2020 (peça 41) .
Nome Recebedor: Maria da Guia Alves Rodrigues (RG 1.369.808) .
Observação: Ofício enviado para o endereço do responsável, conforme pesquisa na base de dados no sistema da Receita Federal (CPF) , custodiada pelo TCU (peça 34) .
Fim do prazo para a defesa: 31/10/2020.	
Comunicação: Ofício 44583/2020 - Seproc (peça 37) .
Data da Expedição: 28/8/2020.
Data da Ciência: 16/10/2020 (peça 42) .
Nome Recebedor: Maria da Guia Alves Rodrigues (RG 1.369.808) .
Observação: Ofício enviado para o endereço do responsável, conforme pesquisa na base de dados no sistema da Receita Federal (CNPJ) , custodiada pelo TCU (peça 36) .
Fim do prazo para a defesa: 31/10/2020.	
15.	Conforme Despacho de Conclusão das Comunicações Processuais (peça 43) , as providências inerentes às comunicações processuais foram concluídas.
16.	Transcorrido o prazo regimental, os responsáveis Valdemar Pereira de Sousa e Valkir Nunes de Oliveira permaneceram silentes, devendo ser considerados revéis, nos termos do art. 12, § 3º, da Lei 8.443/1992.
ANÁLISE DOS PRESSUPOSTOS DE PROCEDIBILIDADE DA IN/TCU 71/2012
Avaliação de Viabilidade do Exercício do Contraditório e Ampla Defesa
17.	Verifica-se que não houve o transcurso de mais de dez anos desde o fato gerador sem que tenha havido a notificação dos responsáveis pela autoridade administrativa federal competente (art. 6º, inciso II, c/c art. 19 da IN/TCU 71/2012, modificada pela IN/TCU 76/2016) , uma vez que o fato gerador da irregularidade sancionada ocorreu em 1/5/2013, haja vista que o vencimento do prazo para prestação de contas deu-se em 30/4/2013, e os responsáveis foram notificados sobre as irregularidades pela autoridade administrativa competente conforme abaixo:
17.1.	Valdemar Pereira de Sousa, por meio do ofício acostado à peça 4 (p. 2) , recebido em 30/9/2013, conforme AR (peça 5, p. 1) .
17.2.	Valkir Nunes de Oliveira, por meio do ofício acostado à peça 4 (p. 1) , recebido em 31/1/2014, conforme AR (peça 5, p. 2) .
Valor de Constituição da TCE 	
18.	Verifica-se, ainda, que o valor atualizado do débito apurado (sem juros) em 1/1/2017 é de R$ 104.122,50, portanto superior ao limite mínimo de R$ 100.000,00, na forma estabelecida conforme os arts. 6º, inciso I, e 19 da IN/TCU 71/2012, modificada pela IN/TCU 76/2016. 
OUTROS PROCESSOS/DÉBITOS NOS SISTEMAS DO TCU COM OS MESMOS RESPONSÁVEIS
19.	Informa-se que não foi encontrado débito imputável aos responsáveis em outros processos no Tribunal.
20.	A tomada de contas especial está, assim, devidamente constituída e em condição de ser instruída.
EXAME TÉCNICO
Da validade das notificações:
 (...) 
25.	No caso vertente, a citação de cada um dos responsáveis (Valdemar Pereira de Sousa e Valkir Nunes de Oliveira) se deu em endereços provenientes de pesquisas de endereços realizadas pelo TCU (vide parágrafos acima) nas bases de dados da Receita Federal custodiadas pelo TCU (peça 33, 34, 35 e 36) . A entrega dos ofícios citatórios nesses endereços ficou comprovada conforme detalhamento a seguir:
25.1.	Valdemar Pereira de Sousa, ofício 32553/2020 - Seproc (peça 38) , origem no sistema da Receita Federal (CPF) .
25.2.	Valkir Nunes de Oliveira, ofício 32554/2020 - Seproc (peça 39) , origem no sistema da Receita Federal e ofício 44583/2020 - Seproc (peça 37) , origem no sistema da Receita Federal (CPF e CNPJ) .
26.	Nos processos do TCU, a revelia não leva à presunção de que seriam verdadeiras todas as imputações levantadas contra os responsáveis, diferentemente do que ocorre no processo civil, em que a revelia do réu opera a presunção da verdade dos fatos narrados pelo autor (Acórdão 1009/2018-TCU-Plenário, Relator Min. Bruno Dantas; 2369/2013 - TCU - Plenário, Relator Min. Benjamin Zymler e 2449/2013 - TCU - Plenário, Relator Min. Benjamin Zymler) . Dessa forma, a avaliação da responsabilidade do agente não pode prescindir da prova existente no processo ou para ele carreada.
27.	Ao não apresentar sua defesa, os responsáveis deixaram de produzir prova da regular aplicação dos recursos sob sua responsabilidade, em afronta às normas que impõem aos gestores públicos a obrigação legal de, sempre que demandados pelos órgãos de controle, apresentar os documentos que demonstrem a correta utilização das verbas públicas, a exemplo do contido no art. 93 do Decreto-Lei 200/1967: 'Quem quer que utilize dinheiros públicos terá de justificar seu bom e regular emprego na conformidade das leis, regulamentos e normas emanadas das autoridades administrativas competentes.'
28.	Mesmo as alegações de defesa não sendo apresentadas, considerando o princípio da verdade real que rege esta Corte, procurou-se buscar, em manifestações dos responsáveis na fase interna desta Tomada de Contas Especial, se havia algum argumento que pudesse ser aproveitado a seu favor.
29.	No entanto, os responsáveis não se manifestaram na fase interna, não havendo, assim, nenhum argumento que possa vir a ser analisado e posteriormente servir para afastar as irregularidades apontadas.
30.	Em consulta aos sistemas corporativos do instaurador (por exemplo: SICONV, SIGPC etc.) , realizada na data de 20/1/2021, verifica-se que os responsáveis também não apresentaram contas junto ao instaurador e continuam inadimplentes (peça 45) .
31.	Em se tratando de processo em que a parte interessada não se manifestou acerca das irregularidades imputadas, não há elementos para que se possa efetivamente aferir e reconhecer a ocorrência de boa-fé na conduta dos responsáveis, podendo este Tribunal, desde logo, proferir o julgamento de mérito pela irregularidade das contas, conforme os termos dos §§ 2º e 6º do art. 202 do Regimento Interno do TCU. (Acórdão 2064/2011-TCU-Primeira Câmara (relator Min. Ubiratan Aguiar) , 6.182/2011-TCU-1ª Câmara (relator Min. Weber de Oliveira) , 4.072/2010-TCU-1ª Câmara (Relator Min. Valmir Campelo) , 1.189/2009-TCU-1ª Câmara (Relator Min. Marcos Bemquerer) , 731/2008-TCU-Plenário (Relator Min. Aroldo Cedraz) .
32.	Dessa forma, os responsáveis Valdemar Pereira de Sousa e Valkir Nunes de Oliveira devem ser considerados revéis, nos termos do art. 12, § 3º, da Lei 8.443/1992, devendo as contas serem julgadas irregulares, condenando-os ao débito apurado e aplicando-lhes a multa prevista no art. 57 da Lei 8.443/1992.
Prescrição da Pretensão Punitiva
33.	Vale ressaltar que a pretensão punitiva do TCU, conforme Acórdão 1441/2016-TCU-Plenário, Relator Min. Benjamin Zymler, que uniformizou a jurisprudência acerca dessa questão, subordina-se ao prazo geral de prescrição indicado no art. 205 do Código Civil, que é de dez anos, contado da data de ocorrência da irregularidade sancionada, nos termos do art. 189 do Código Civil, sendo este prazo interrompido pelo ato que ordenar a citação, a audiência ou a oitiva dos responsáveis.
34.	No caso em exame, não ocorreu a prescrição, uma vez que a irregularidade sancionada ocorreu em 1/5/2013, e o ato de ordenação da citação ocorreu em 28/6/2020 (peça 32) .
Cumulatividade de multas
35.	Quanto à possibilidade de aplicação cumulativa das multas dos arts. 57 e 58, inciso I, da Lei 8.443/1992, ainda que seja adequada a realização de citação e audiência do responsável, por força do disposto no art. 209, § 4º, do Regimento Interno do TCU, o Tribunal reconhece que existe relação de subordinação entre as condutas de 'não comprovação da aplicação dos recursos' e de 'não disponibilização das condições materiais mínimas e necessárias para que o seu sucessor pudesse apresentar a prestação de contas', sendo a primeira consequência da segunda, o que enseja, na verificação das duas irregularidades, a aplicação da multa do art. 57, com o afastamento da multa do art. 58, inciso I, em atenção ao princípio da absorção (Acórdão 9579/2015-TCU-Segunda Câmara, Relator Min. Vital do Rêgo; Acórdão 2469/2019-TCU-Primeira Câmara, Relator Min. Augusto Sherman) .
36.	Conforme leciona Cezar Bitencourt (Tratado de Direito Penal: parte geral - 8ª Edição - São Paulo: Saraiva, 2003. Pg. 565) , na absorção, ' (...) a pena do delito mais grave absorve a pena do delito menos grave, que deve ser desprezada'. No caso concreto, a 'não disponibilização das condições materiais mínimas e necessárias para que o seu sucessor pudesse apresentar a prestação de contas', embora seja uma irregularidade autônoma, funciona como fase ou meio para a consecução da 'não comprovação da aplicação dos recursos', havendo clara relação de interdependência entre essas condutas. Dessa forma, recaindo as duas ocorrências num mesmo gestor, deve prevalecer a pena do delito mais grave, qual seja, a multa do art. 57, da Lei 8.443/1992.
37.	Cumpre observar, ainda, que a conduta dos responsáveis, consistente nas irregularidades 'não comprovação da boa e regular aplicação dos recursos federais repassados em face da omissão no dever de prestar contas', 'não disponibilização das condições materiais mínimas e necessárias para que o seu sucessor pudesse apresentar a prestação de contas' e 'não cumprimento do prazo para apresentação de prestação de contas pelo sucessor', configura violação não só às regras legais, mas também aos princípios basilares da administração pública, eis que, em última análise, ocorre o comprometimento da necessária satisfação à sociedade sobre o efetivo emprego dos recursos públicos postos à disposição da municipalidade, por força do instrumento de repasse em questão.
38.	Nesses casos, em que fica evidente a falta de transparência e lisura, não há como afastar as suspeitas sempre presentes de que a totalidade dos recursos públicos federais, transferida ao município, tenha sido integralmente desviada, a revelar grave inobservância de dever de cuidado no trato com a coisa pública, isto é, ato praticado com culpa grave, pois, na espécie, a conduta do responsável se distancia daquela que seria esperada de um administrador público minimante diligente, num claro exemplo de erro grosseiro a que alude o art. 28 do Decreto-lei 4.657/1942 (Lei de Introdução às Normas do Direito Brasileiro) , incluído pela Lei 13.655/2018 (Acórdão 1689/2019-TCU-Plenário, Relator Min. Augusto Nardes; Acórdão 2924/2018-TCU-Plenário, Relator Min. José Mucio Monteiro; Acórdão 2391/2018-TCU-Plenário, Relator Min. Benjamin Zymler) .
CONCLUSÃO
39.	Em face da análise promovida na seção 'Exame Técnico', verifica-se que os responsáveis Valdemar Pereira de Sousa e Valkir Nunes de Oliveira não lograram afastar as irregularidades que lhes foram imputadas nestes autos e, instados a se manifestar, optaram pelo silêncio, configurando a revelia, nos termos do § 3º, do art. 12, da Lei 8.443/1992. Ademais, inexistem nos autos elementos que demonstrem a boa-fé dos responsáveis ou a ocorrência de outras excludentes de culpabilidade.
40.	Vale ressaltar que a jurisprudência pacífica nesta Corte é no sentido da imprescritibilidade das ações de ressarcimento ao erário (Súmula TCU 282) . Dessa forma, identificado dano ao erário, deve se instaurar e julgar o processo de tomada de contas especial para responsabilizar seus agentes causadores, respeitando o direito ao contraditório e à ampla defesa, independentemente de quando ocorreram os atos impugnados.
41.	Verifica-se também que não houve a prescrição da pretensão punitiva, conforme análise já realizada.
42.	Tendo em vista que não constam dos autos elementos que permitam reconhecer a boa-fé dos responsáveis, sugere-se que as suas contas sejam julgadas irregulares, nos termos do art. 202, § 6º, do Regimento Interno do TCU, com a imputação do débito atualizado monetariamente e acrescido de juros de mora, nos termos do art. 202, § 1º do Regimento Interno do TCU, descontado o valor eventualmente recolhido, com a aplicação da multa prevista no art. 57 da Lei 8.443/1992.
43.	Por fim, como não houve elementos que pudessem modificar o entendimento acerca das irregularidades em apuração, mantém-se a matriz de responsabilização presente na peça 29.
PROPOSTA DE ENCAMINHAMENTO
44.	Diante do exposto, submetemos os autos à consideração superior, propondo ao Tribunal:
a)	considerar revéis os responsáveis Valdemar Pereira de Sousa (CPF: XXX.961.113-XX) e Valkir Nunes de Oliveira (CPF: XXX.245.443-XX) , para todos os efeitos, dando-se prosseguimento ao processo, com fulcro no art. 12, § 3º, da Lei 8.443/1992;
b)	julgar irregulares, nos termos dos arts. 1º, inciso I, 16, inciso III, alíneas 'b' e 'c', da Lei 8.443/1992, c/c os arts. 19 e 23, inciso III, da mesma Lei, as contas do responsável Valdemar Pereira de Sousa (CPF: XXX.961.113-XX) , condenando-o ao pagamento das importâncias a seguir especificadas, atualizadas monetariamente e acrescidas dos juros de mora, calculadas a partir das datas discriminadas até a data da efetiva quitação do débito, fixando-lhe o prazo de quinze dias, para que comprove, perante o Tribunal, o recolhimento das referidas quantias aos cofres do Fundo Nacional de Desenvolvimento da Educação, nos termos do art. 23, inciso III, alínea 'a', da citada lei, c/c o art. 214, inciso III, alínea 'a', do Regimento Interno do TCU;
Débitos relacionados ao responsável Valdemar Pereira de Sousa (CPF: XXX.961.113-XX) :
	Data de ocorrência
	Valor histórico (R$) 

	28/3/2012
	5.196,00

	3/4/2012
	5.196,00

	30/4/2012
	5.196,00

	4/6/2012
	5.196,00

	3/7/2012
	6.208,00

	2/8/2012
	9.892,00

	5/9/2012
	9.892,00

	2/10/2012
	9.892,00

	5/11/2012
	9.892,00

	4/12/2012
	9.892,00

Valor atualizado do débito (com juros) em 20/1/2021: R$ 131.197,20.
c)	aplicar ao responsável Valdemar Pereira de Sousa (CPF: XXX.961.113-XX) , a multa prevista no art. 57 da Lei 8.443/1992 c/c o art. 267 do Regimento Interno do TCU, fixando-lhe o prazo de quinze dias, a contar da notificação, para que comprove, perante o Tribunal (art. 214, III, alínea 'a', do Regimento Interno do TCU) , o recolhimento da dívida aos cofres do Tesouro Nacional, atualizada monetariamente desde a data do acórdão que vier a ser proferido por este Tribunal até a data do efetivo recolhimento, se paga após o vencimento, na forma da legislação em vigor;
d)	julgar irregulares, nos termos dos arts. 1º, inciso I, 16, inciso III, alínea 'a', da Lei 8.443/1992, c/c os arts. 19 e 23, inciso III, da mesma Lei, as contas do responsável Valkir Nunes de Oliveira (CPF: XXX.245.443-XX) ;
e)	aplicar ao responsável Valkir Nunes de Oliveira (CPF: XXX.245.443-XX) , a multa prevista no art. 58, inciso II, da Lei 8.443/1992 c/c o art. 268 do Regimento Interno do TCU, fixando-lhe o prazo de quinze dias, a contar da notificação, para que comprove, perante o Tribunal (art. 214, III, alínea 'a', do Regimento Interno do TCU) , o recolhimento da dívida aos cofres do Tesouro Nacional, atualizada monetariamente desde a data do acórdão proferido por este Tribunal até a data do efetivo recolhimento, se paga após o vencimento, na forma da legislação em vigor;
f)	autorizar, desde logo, a cobrança judicial da (s) dívida (s) , caso não atendidas as notificações, na forma do disposto no art. 28, inciso II, da Lei 8.443/1992;
g)	autorizar também, desde logo, se requerido, com fundamento no art. 26, da Lei 8.443, de 1992, c/c o art. 217, §§ 1º e 2º do Regimento Interno do TCU, o parcelamento da (s) dívida (s) em até 36 parcelas, incidindo, sobre cada parcela, corrigida monetariamente, os correspondentes acréscimos legais, fixando-lhe o prazo de quinze dias, a contar do recebimento da notificação, para comprovar, perante o Tribunal, o recolhimento da primeira parcela, e de trinta dias, a contar da parcela anterior, para comprovar os recolhimentos das demais parcelas, devendo incidir, sobre cada valor mensal, atualizado monetariamente, os juros de mora devidos, no caso do débito, na forma prevista na legislação em vigor, alertando os responsáveis de que a falta de comprovação do recolhimento de qualquer parcela importará o vencimento antecipado do saldo devedor, nos termos do § 2º do art. 217 do Regimento Interno deste Tribunal; 
h)	enviar cópia do Acórdão a ser prolatado à Procuradoria da República no Estado do Piauí, nos termos do § 3º do art. 16 da Lei 8.443/1992, c/c o § 7º do art. 209 do Regimento Interno do TCU, para adoção das medidas cabíveis;
i)	enviar cópia do Acórdão que vier a ser proferido ao Fundo Nacional de Desenvolvimento da Educação e aos responsáveis, para ciência;
j)	informar à Procuradoria da República no Estado do Piauí, ao Fundo Nacional de Desenvolvimento da Educação e aos responsáveis que a presente deliberação, acompanhada do Relatório e do Voto que a fundamenta, está disponível para a consulta no endereço www.tcu.gov.br/acordaos, além de esclarecer que, caso requerido, o TCU poderá fornecer sem custos as correspondentes cópias, de forma impressa; e
k)	informar à Procuradoria da República no Estado do Piauí que, nos termos do parágrafo único do art. 62 da Resolução TCU 259/2014, os procuradores e membros do Ministério Público credenciados nesta Corte podem acessar os presentes autos de forma eletrônica e automática, ressalvados apenas os casos de eventuais peças classificadas como sigilosas, as quais requerem solicitação formal."
O representante do MP/TCU (peça 49) , subprocurador-geral Lucas Rocha Furtado, concordou com a proposta da unidade instrutiva.
	É o relatório.

não há.

Subprocurador-Geral Lucas Rocha Furtado.

TOMADA DE CONTAS ESPECIAL. FNDE. PNAE. NÃO COMPROVAÇÃO DA BOA E REGULAR APLICAÇÃO DOS RECURSOS RECEBIDOS EM RAZÃO DA OMISSÃO NO DEVER DE PRESTAR CONTAS. CITAÇÃO. REVELIA. CONTAS IRREGULARES. DÉBITO. MULTA. COMUNICAÇÕES.

TOMADA DE CONTAS ESPECIAL (TCE)

Secretaria de Controle Externo de Tomada de Contas Especial (Secex-TCE).

Trata-se de tomada de contas especial instaurada pelo Fundo Nacional de Desenvolvimento da Educação (FNDE) em desfavor do Sr. Valdemar Pereira de Sousa, ex-prefeito do município de Francisco Ayres/PI, em razão de omissão no dever de prestar contas da aplicação dos recursos recebidos por força do Programa Nacional de Alimentação Escolar (PNAE) , no exercício de 2012.
O FNDE repassou ao município de Francisco Ayres/PI, ao longo do exercício de 2012, a importância total de R$ 76.452,00[footnoteRef:2]. [2:  Peça 2.] 
Encerrado o prazo para apresentar a prestação de contas (30/4/2013) , a documentação exigida não foi encaminhada ao FNDE, tendo sido notificados os responsáveis[footnoteRef:3] para que saneassem as irregularidades ou devolvessem os recursos transferidos. Sem sucesso no saneamento ou na elisão do dano, o FNDE instaurou a devida tomada de contas especial. [3:  Peças 4 e 5.] 
O relatório do tomador de contas especial[footnoteRef:4] apontou como motivo para a instauração da TCE e impugnação total das despesas a não comprovação da boa e regular aplicação dos recursos transferidos, em razão da omissão no dever de prestar contas, configurando débito de R$ 76.452,00 de responsabilidade do Sr. Valdemar Pereira de Sousa. [4:  Peça 14.] 
A responsabilidade do prefeito sucessor, Sr. Valkir Nunes de Oliveira, foi afastada em razão de ter comprovado a adoção de medidas com vistas à preservação do erário[footnoteRef:5], no caso, representação ao Ministério Público Federal contra seu antecessor. [5:  Peça 7, p. 5-7.] 
O relatório de auditoria da Controladoria-Geral da União[footnoteRef:6] chegou às mesmas conclusões. Após serem emitidos o certificado de auditoria[footnoteRef:7], o parecer do dirigente de controle interno[footnoteRef:8] e o pronunciamento ministerial[footnoteRef:9], o processo foi remetido a este Tribunal.  [6:  Peça 18.]  [7:  Peça 19.]  [8:  Peça 20.]  [9:  Peça 21.] 
Em sua instrução inicial, a Secretaria de Controle Externo de Tomada de Contas Especial (Secex-TCE) decidiu[footnoteRef:10] pela promoção de citação e audiência do Sr. Valdemar Pereira de Sousa, por não demonstrar a boa e regular aplicação dos recursos federais recebidos, em razão da omissão no dever de prestar contas, e a audiência do Sr. Valkir Nunes de Oliveira, em razão de não ter cumprido o prazo para apresentar a prestação de contas. [10:  Peças 30, 31 e 32.] 
Devidamente notificados[footnoteRef:11], os responsáveis não se manifestaram nos autos, impondo-se considerá-los revéis. [11:  Peça 43.] 
A Secex-TCE, com base nos elementos presentes aos autos, propôs que as contas dos responsáveis fossem julgadas irregulares, condenar o Sr. Valdemar Pereira de Sousa ao ressarcimento do débito pelo qual foi citado, com a aplicação da multa prevista no art. 57 da Lei 8.443/1992, e a aplicação de multa ao Sr. Valkir Nunes de Oliveira, com fundamento no art. 58, II, da Lei 8.443/1992.
O representante do MP/TCU, subprocurador-geral Lucas Rocha Furtado, endossou o encaminhamento proposto[footnoteRef:12] em relação ao Sr. Valdemar Pereira de Sousa, porém dissentiu em relação ao julgamento pela irregularidade das contas do Sr. Valkir Nunes de Oliveira, visto que ficou demonstrado que adotou as medidas judiciais cabíveis para preservação do erário. [12:  Peça 67.] 
II
Concordo com a proposta apresentada pelo representante do MP/TCU, a qual adoto como fundamento para minhas razões de decidir, sem prejuízo de complementar o exame com as considerações abaixo.
O Sr. Valkir Nunes de Oliveira, como comprovado nos autos, apresentou representação criminal contra seu antecessor, especificamente em relação às irregularidades relacionadas ao FNDE 2011 e 2012.
Ainda que tal ação tenha sido tomada em 8/8/2013, após encerrado o prazo para prestação de contas, seria rigor excessivo arrolá-lo nos autos e sancioná-lo. A falta de comunicação ao FNDE quanto à impossibilidade de prestar contas também pode ser qualificada, no caso, como falha formal, conforme conclusão do representante do MP/TCU, não sendo motivo para sua apenação.
Em relação ao Sr. Valdemar Pereira de Sousa, considero adequada a proposta encaminhada pela Secex-TCE, e corroborada pelo douto subprocurador-geral, de julgamento das contas como irregulares, condenação em débito e aplicação da multa prevista no art. 57 da Lei 8.443/1992, visto que não há nos autos elementos que permitam concluir pela boa e regular aplicação dos recursos recebidos por ele administrados.
Diante do exposto, manifesto-me pela aprovação do acórdão que ora submeto à apreciação deste Colegiado. 
TCU, Sala das Sessões Ministro Luciano Brandão Alves de Souza, em 25 de maio de 2021.
Weder de Oliveira 
Relator